【裁判字號】    88,訴,708
【裁判日期】    890529
【裁判案由】    偽造文書等
【裁判全文】
臺灣士林地方法院刑事判決                          八十八年度訴字第七八號
    公  訴  人  臺灣士林地方法院檢察署檢察官
    被      告  乙○○
                戊○○
    共同選任辯護人  林德銘
                甲○○
右列被告因偽造文書等案件，經檢察官提起公訴 (八十八年度偵字第一一三四一號)
，本院判決如左：
    主  文
乙○○共同意圖為自己不法之所有，而侵占自己持有他人之物，處有期徒刑伍月；又
連續行使偽造私文書，足以生損害於他人，處有期徒刑柒月，偽造之「海德彩色印刷
有限公司」及「丁○○」印章各一枚，暨如附表所示支票上偽造之「海德彩色印刷有
限公司」及「丁○○」印文各柒枚均沒收；應執行有期徒刑拾月，偽造之「海德彩色
印刷有限公司」及「丁○○」印章各一枚，暨如附表所示支票上偽造之「海德彩色印
刷有限公司」及「丁○○」印文各柒枚均沒收。
戊○○共同意圖為自己不法之所有，而侵占自己持有他人之物，處有期徒刑伍月，緩
刑年。
戊○○被訴偽造文書部分無罪。
甲○○無罪。
    事  實
一、乙○○與戊○○夫妻係泉升實業股份有限公司（下稱泉升公司）之董事及董事長
    ，於民國八十七年八月間，二人與海德彩色印刷有限公司（下稱海德公司）負責
    人丁○○接洽買賣「日本大昭和PSW COARED PAPERMATT」紙材之事宜，乙○○並
    於同年月二十二日代表泉升公司與海德公司訂立買賣契約，由海德公司以新台幣
    （下同）二百八十萬二千九百二十四元購買「日本大昭和PSW COARED PAPERMATT
    」紙材二千八百八十三點五令（約一一０噸），海德公司並於同年八月二十五日
    支付價金。因海德公司無倉庫可存放系爭紙材，遂將上開紙材寄放在乙○○與戊○○設於台北市○○○路○段之倉庫內，由乙○○與戊○○保管持有。於海德公
    司需貨時，依海德公司之指示交貨，並已陸續交付約十噸之紙材。嗣泉升公司因
    財務周轉失靈，積欠諸多債務，於同年九月十四日，泉升公司之債權人台灣紙業
    公司、永豐紙業股份公司及甲○○等人為保障債權，遂紛至泉升公司上開倉庫搬
    運泉升公司庫存之紙材抵債，乙○○與戊○○明知倉庫內有代海德公司保管持有
    之系爭紙材（除已交付約十噸外，尚有約一百噸），為抵債，竟共同基於意圖為
    自己不法所有之犯意聯絡，於債權人要求搬運紙材抵債時，不僅均未告知倉庫內
    屬海德公司所有之紙材不得搬運，甚且同意債權人得於債權範圍內搬運倉庫內之
    存貨，將持有之海德公司紙材視為所有任由債權人搬運處分。
二、另乙○○因公司資金拮据，思以支票為擔保向銀行借款，因銀行要求持以供擔保
    之支票需有借款人以外之公司背書始同意貸款，乙○○為順利貸得款項供公司舒
    困，竟基於偽造私文書之單一犯意，及行使偽造私文書之概括犯意，於不詳時日
    ，利用不知情之篆刻師傅，偽造「海德彩色印刷有限公司」及「丁○○」之印章
    各一枚，並於八十七年六月間某日，在其泉升公司內，將上二偽造之印章蓋於如
    附表所示之七張支票背面，偽造「海德彩色印刷有限公司」及「丁○○」之印文
    ，偽造「海德彩色印刷有限公司」及其負責人「丁○○」於上開支票背書，表示
    對該支票擔保付款之責任，並連續於附表所示之時間，利用不知情之公司職員持
    上開偽造背書之支票，予向如附表所示之銀行辦理票貼借款（並無證據證明乙○○有自始不還款之詐欺犯意），均足以生損害於海德公司及附表所示之票貼銀行
    。嗣海德公司遭銀行聲請法院發支付命令追討債務，始悉上情。
二、案經海德公司訴請台灣士林地方法院檢察署檢察官偵查起訴。
    理  由
甲、有罪部分
一、訊據被告乙○○及戊○○，均矢口否認上開犯行，被告乙○○辯稱：因公司跳票
    ，債權人來搬貨抵債，當時場面混亂，無法阻止，之後始知告訴人海德公司之紙
    材遭被告甲○○搬走。另告訴人公司及其代表人丁○○之印章雖為其請人刻，並
    加蓋於附表所示之支票背面背書，且遣公司職員於附表所示之時間持向附表所示
    之銀行票貼貸款，然刻章係於八十四年間經海德公司會計丙○○同意，且斯時亦
    曾詢告訴人之代表人丁○○於伊票貼需背書時，得否以海德公司之大小章背書，
    丁○○稱告之丙○○即可，經詢丙○○，其同意背書云云。被告戊○○則辯以：
    僅掛名當董事長，實際上僅接接電話，未接觸公司業務，不知系爭買賣，也不知
    告訴人之貨在倉庫裏云云。經查：
    (一)泉升公司與海德公司於八十七年八月二十二日訂立契約，購買系爭紙材，價金
      二百八十萬二千九百二十四元，海德公司於同年八月二十五日給付全部價金等
      情，業據告訴人之代表人丁○○陳述在卷，並有買賣合約書、匯款收執聯可稽
      。再查因告訴人無倉庫，故將系爭紙材寄放在被告乙○○延平北路九段之倉庫
      ，錢已付清，待告訴人通知代送之指定處所，再交付。依公司之交易習慣，客
      戶無倉庫時，即代之保管，保管中若因火災而有損失，係由客戶自己負擔，上
      開紙材，業已代送約十噸等情，業據被告乙○○自承在卷，既泉升公司倉庫內
      保管之貨物，因失火等天然災害肇生損失，該危險由客戶負擔，顯見該批貨物
      之所有權自屬客戶所有，泉升公司僅負保管之責。綜上二端，堪認告訴人業已
      付清系爭紙材價款，且已取得所有權，僅因無倉庫，故置放泉升公司倉庫，由
      泉升公司持有保管無訛。
    (二)次查系爭紙材買賣契約雖由被告乙○○與海德公司簽訂，然於海德公司向泉升
      公司訂上開紙材時，被告乙○○及戊○○均曾就上開紙材買賣事宜，代表泉升
      與海德公司洽談等情，業據告訴人之代表人丁○○陳稱在卷，參以證人即永豐
      紙業股份公司業務己○○於本院調查時證稱：伊通常係與被告乙○○及戊○○
      洽談業務等語，堪認丁○○所稱就系爭紙材之買賣事宜與被告乙○○及戊○○
      二人均有接洽等語，與事實相符，堪以採信。被告戊○○既實際參與公司業務
      ，且與告訴人洽談過系爭紙材之買賣事宜，是其必知乙○○業與告訴人公司訂
      立契約，及代其保管系爭紙材甚灼。被告戊○○所辯：伊只是掛名董事長，未
      接觸公司業務，僅接接電話而已，不知海德公司有買系爭紙材及放在伊公司倉
      庫保管云云，顯為卸責之詞，不足採信。
    (三)再查八十八年九月十四日，泉升公司之債權人至泉升公司與被告乙○○及戊○○商討債務解決事宜，被告乙○○及戊○○均在場，被告乙○○同意債權人於
      債權範圍內就倉庫內之貨均得運走抵債，並未聲明那些貨不能搬，被告戊○○
      則點頭同意等情，業據證人己○○於本院調查時述明，而共同被告甲○○亦供
      稱：被告乙○○同意其搬貨抵債等語。依此，堪認被告乙○○及戊○○於債權
      人索討債務時，均同意其搬運倉庫之紙材抵債，且未明確告知倉庫內有其等代
      告訴人保管持有之系爭紙材。查被告乙○○及戊○○二人，明知倉庫內有代告
      人保管持有之系爭紙材，於債權人搬貨抵債時，竟未告知，且聲稱倉庫內之貨
      均能搬走，顯有易持有之系爭紙材為所有，任令債權人搬走抵債之侵占犯意無
      訛。
    (四)復查被告刻告訴人及其代表人丁○○之章，將之加蓋於附表所示之支票背面背
      書，並遣不知情之公司職員於附表所示之時間持至附表之銀行票貼，嗣上海商
      業銀行等銀行持之向法院聲請告訴人負背書人責任之支付命令等情，業據被告
      自承不諱，並經本院調閱台灣台北地方法院台北簡易庭八十八年度北簡字第四
      六八一號卷宗及本院士林簡易庭八十八年士簡二八八號卷宗核閱無誤，及上二
      案號之裁定暨中興商業銀行天母分行陳報狀及泛亞商業銀行蘆洲分行函各一份
      、中國國際商業銀行股份有限公司大安分公司陳報狀及上海商業儲蓄銀行函各
      二份在卷可稽。次查被告乙○○雖辯稱：有經過告訴人公司之會計丙○○同意
      刻章及背書，且刻章係八十三、四年間，因告訴人公司偶有漏開收貨單，需章
      補蓋云云，然查丁○○及告訴人之會計丙○○均未曾同意被告乙○○刻告訴人
      及告訴人代表人丁○○之章，且未同意被告乙○○以告訴人及丁○○名義於支
      票後背書，持向銀行票貼等情，業據證人丙○○及丁○○於偵查及本院調查時
      證述綦詳，查公司及代表人印章屬公司重要之物，衡情，自無任他人篆刻使用
      之理，更無由公司之會計同意之理。另於支票上背書，需依支票文義負擔保付
      款之責，所負之責任甚重，依理，自無於不知票面金額時概括同意他人以其名
      義背書，更不可能授權公司內之會計小姐同意，被告乙○○上開所辯，核與常
      情相悖，不足採信。另被告乙○○雖稱上開印章係八十三、四年間所刻，然此
      時間或為被告乙○○為配合其上開答辯所為，衡情其應無於八十三、四年間即
      刻印章，至八十七年間才使用之理，是其此部分之陳述，難認與事實相符，不
      能採信。
    綜上所述，被告二人上開答辯洵為卸責之詞，均無足採。本件事證明確，應依法
    論科。
二、核被告乙○○及戊○○同意債權人搬走其保管持有中之告訴人紙材抵債部分，係
    犯刑法第三百三十五條第一項之侵占罪。二人就上開犯行，有犯意之聯絡及行為
    之分擔，為共同正犯。查被告二人出售系爭紙材，告訴人取得所有權後，因告訴
    人無倉庫存放，始委託被告二人保管持有，是其等持有上開紙材，並非基於業務
    上之關係，公訴人認此部分為業務侵占罪，尚有未洽，惟其基本社會事實相同，
    起訴法條應予變更。被告乙○○偽造「海德彩色印刷有限公司」及「丁○○」之
    印章，並於如附表所示之支票背面背書，並持向銀行票貼，致生損害於告訴人及
    銀行等人部分，係犯刑法第二百十六條、第二百十條行使偽造私文書罪，其偽造
    印章係屬偽造私文書之部分行為，偽造私文書為行使之高度行為所吸收，均不另
    論罪。其利用公司不知情之職員，持上開偽造背書之支票向銀行票貼，屬間接正
    犯。被告乙○○多次行使偽造文書之犯行，時間緊接，犯罪構成要件相同，顯係
    基於概括犯意反覆為之，應依連續犯之規定以一罪論；被告乙○○所犯上開二罪
    間，犯意個別，行為互殊，應分論併罰。另公訴人認被告甲○○與被告乙○○及
    戊○○共犯侵占罪行，被告戊○○與被告乙○○共犯偽造文書罪行，均為共同正
    犯，然並無證據證明被告甲○○及戊○○犯上開罪行（詳後述），公訴人認其等
    各為共同正犯，尚有未洽。爰分別審酌被告二人各犯罪之動機、手段、所得之利
    益、尚未賠償告訴人所受之損害及其犯後態度等一切情狀，分別量處如主文所示
    之刑，被告乙○○部分，並定應執行刑。又被告戊○○前未曾受有期徒刑以上刑
    之宣告，有台灣高等法院檢察署刑案記錄簡覆表一份在卷可參，因一時失慮，偶
    罹刑典，經此刑之宣告後，應知警惕而無再犯之虞，本院因認暫不執行其刑為當
    ，予以宣告緩刑三年，用啟自新。
三、被告乙○○偽造之「海德彩色印刷有限公司」及「丁○○」印章各一枚，及在如
    附表所示支票上偽造之「海德彩色印刷有限公司」及「丁○○」印文各七枚（每
    張支票各偽造「海德彩色印刷有限公司」及「丁○○」印文一枚），應依刑法第
    二百十九條規定，於其偽造文書犯行主刑項下宣告沒收。
四、公訴意旨另認被告乙○○及戊○○侵占之紙材達四百二十噸，然查雖被告甲○○
    運走四百二十噸紙材，然除前述約一００噸紙材屬被告乙○○及戊○○保管持有
    者外，餘紙材卷內並無證據足以證明屬被告乙○○及戊○○持有之物，此部分自
    屬不能證明。原應為無罪之判決，惟因公訴人認此與前開已起訴並經本院論罪科
    刑之侵占罪間，有事實上一罪關係，爰不另為無罪之諭知。
乙、無罪部分
  (一)公訴意旨略以：被告戊○○就前開被告乙○○偽造海德公司及其負責人丁○○印
    章，並偽造支票背書，暨行使部分，與乙○○有犯意聯絡及行為分擔，而被告甲○○與被告乙○○及戊○○就前開侵占海德公司之紙材部分，同有犯意聯絡及行
    為分擔。因認被告戊○○另涉刑法行使偽造文書罪，被告甲○○涉有業務侵占罪
    嫌。
  (二)按犯罪事實應依證據認定之，無證據不得推定其犯罪事實，又不能證明被告犯罪
    者，應諭知無罪判決，刑事訴訟法第一百五十四條、第三百零一條第一項分別定
    有明文。
  (三)訊據被告戊○○及甲○○，均堅決否認參與前開犯行，被告戊○○辯稱：不知情
    等語，被告甲○○則以：其雖於泉升公司掛名任監察人，惟其對公司業務未參與
    ，泉升公司積欠伊大批債務，且九月十四日至泉升公司時見許多債權人在搬紙，
    為保障伊之債權才搬紙，並不知所搬之紙為告訴人海德公司所有等語為辯。
  (四)被告戊○○部分：經查卷內，除告訴人之指訴外，並無證據證明被告戊○○參與
    上開犯行。而上開告訴人及丁○○之印章乃被告乙○○所刻，持以在於支票上背
    書，並持之向銀行票貼借款者，均為被告乙○○，被告戊○○均未參與等情，亦
    據被告乙○○陳稱在卷。再查被告乙○○於偵查中雖供稱：背書一事戊○○知情
    等語，然此僅足證明被告戊○○知道乙○○背書之事，並無從以之認定被告戊○○就該犯行，有犯意聯絡及行為分擔。另被告戊○○雖為公司負責人，且為被告
    乙○○之妻，然若無證據證明其參與上開犯行，即不得以其為公司董事長及被告
    乙○○之妻，即遽推測其參與上開犯行。
  (五)被告甲○○部分：查告訴人委託被告乙○○與戊○○保管之上開紙材，經被告甲○○搬走並變賣等情，業據被告甲○○及被告乙○○供述在卷。惟查：
    １被告甲○○雖為泉升公司之監察人，惟其未過問公司事宜等情，業據被告乙○○供述在卷，參以告訴人之代表人丁○○及證人己○○均證稱：與泉升公司間
      之業務，均係與乙○○及戊○○洽談等情，堪認被告甲○○辯稱未參與公司經
      營等語，足以採信。被告甲○○既未參與泉升公司之經營事務，則其係否知泉
      升公司與告訴人間之系爭紙材買賣契約及被告乙○○與戊○○代告訴人保管系
      爭紙材即非無疑，從而亦無從證明被告甲○○知所搬之紙材屬告訴人所有。
    ２次查被告乙○○自八十三年間起，陸續向被告甲○○借款一千多萬元周轉，及
      下述匯款單所匯之款項，均乙○○向被告甲○○借款，甲○○並依其指定之帳
      戶匯入等情，業據被告乙○○供述在卷，而被告甲○○貸款予被告乙○○，並
      依其指示匯款予乙○○指定之泉升公司、吳遠輝、尚泉公司、李再發等人，業
      據其提出以其本身，及其大嫂許秀真（匯款單誤書為許素珍）、其妻之妹夫黃
      秋根名義匯款之匯款單為證，而許秀真幫被告匯過上開款項等情，業據證人許
      秀真於本院審理時證述在卷。另有分別由泉升公司、乙○○及戊○○簽發予被
      告甲○○之支票，及部分支票退票之退票理由單在卷可稽，綜上諸端，堪認被
      告甲○○與被告乙○○間，確有債權債務關係，且乙○○所欠之款項尚未清償
      。既被告乙○○積欠被告甲○○款項，則被告甲○○於泉升公司週轉不靈，債
      權人紛紛至其倉庫搬貨抵債時，為保障己身之債權，亦前往搬貨抵債，即無不
      法所有之意圖可言，既無此意圖，即與刑法侵占罪之要件不相當，難以該罪論
      科。
   (六)綜上所述，既無法證明被告二人有上開之犯行，而本院復查無其他證據可證明
     被告二人有公訴人所指之上開犯行，既不能證明被告戊○○及甲○○此部分犯
     行即應為無罪之諭知。
丙、據上論斷，應依刑事訴訟法第二百九十九條第一項前段、第三百條、第三百零一
    條第一項，刑法第二十八條、第五十六條、第二百十六條、第二百十條、第三百
    三十五條第一項、第七十四條第一款、第二百十九條、第五十一條第五款，罰金
    罰鍰提高標準條例第一條前段，判決如主文。
本案經檢察官李學到庭執行職務。
中      華      民      國      八十九      年    五    月    二十九    日
                                  臺灣士林地方法院刑事第四庭
                                                法  官  江  翠  萍
右正本證明與原本無異。
如不服本判決，應於判決送達後十日內，向本院提出上訴狀。
                                                書記官  陳  淑  女
中      華      民      國      八十九      年    五    月    三十一    日
附錄本案論罪科刑法條：
刑法第二百十六條：
行使第二百十條至第二百十五條之文書者，依偽造、變造文書或登載不實事項或使登
載不實事項之規定處斷。
刑法第二百十條：
偽造、變造私文書，足以生損害於公眾或他人者，處五年以下有期徒刑。
刑法第三百三十五條第一項：
意圖為自己或第三人不法之所有，而侵占自己持有他人之物者，處五年以下有期徒刑
、拘役或科或併科一千元以下罰金。
刑法第二百十九條：
偽造之印章、印文或署押，不問屬於犯人與否，沒收之。
附表：
┌───┬─────┬──────┬──────────────────┐
│發票日│金      額│票 據 號 碼 │乙○○委公司職員持之票貼之銀行及日期│
├───┼─────┼──────┼──────────────────┤
│八十七│四九九一０│AU─0000000 │八十七年六月二十六日乙○○遣不知情之│
│年十月│０元      │            │公司職員，以泉升公司名義持此支票向中│
│二十日│          │            │國國際商業銀行股份有限公司大安分公司│
│      │          │            │票貼                                │
├───┼─────┼──────┼──────────────────┤
│八十七│五九四五０│AU─0000000 │八十七年七月二十七日乙○○遣不知情之│
│年十一│０元      │            │公司職員，以泉升公司名義持此二張支票│
│月二十│          │            │向中國國際商業銀行股份有限公司大安分│
│日    │          │            │公司票貼                            │
│＠＠＠＠＠＠＠＠＠＠＠＠＠＠＠＠＠                                    │
│八十七│四九八００│AU─0000000 │                                    │
│年十一│０元      │            │                                    │
│月二十│          │            │                                    │
│五日  │          │            │                                    │
├───┼─────┼──────┼──────────────────┤
│八十七│五六五五０│AU─0000000 │八十七年七月二十四日乙○○遣不知情之│
│年十一│０元      │            │公司職員，以泉升公司名義存入上海商業│
│月二十│          │            │銀行備償專戶，於八十七年七月三十一日│
│日    │          │            │向該行申請承作墊付國內票款          │
├───┼─────┼──────┼──────────────────┤
│八十七│四九九００│AU─0000000 │八十七年八月二十四日乙○○遣不知情之│
│年十二│０元      │            │公司職員，以泉升公司名義向上海商業銀│
│月二十│          │            │行申請承作墊付國內票款              │
│日    │          │            │                                    │
├───┼─────┼──────┼──────────────────┤
│八十七│四九八八０│AU─0000000 │八十七年六月十五日乙○○遣不知情之公│
│年九月│０元      │            │司職員，以尚泉紙業有限公司名義持向泛│
│三十日│          │            │亞商業銀行蘆洲分行票貼              │
├───┼─────┼──────┼──────────────────┤
│八十七│四九五００│AU─0000000 │八十七年七月二十九日乙○○遣不知情之│
│年十一│０元      │            │司職員，以泉升公司名義持向中興商業銀│
│月二十│          │            │行天母分行票貼                      │
│五日  │          │            │                                    │
├───┴─────┴──────┴──────────────────┤
│上七紙支票發票人均為黃華雄，付款行均為台灣中小企業銀行安平分行        │
└───────────────────────────────────┘


司法院資訊處製作；財團法人民間司法改革基金會備份。
